最高法院民事判決　　　　　　九十六年度台上字第一六四六號
上　 訴　 人　乙○○

兼法定代理人　甲○○
　　　　　　　丙○○
共　　　　同
訴 訟代理 人　王百治律師
被　上訴　人　丁○○
法 定代理 人　戊○○
　　　　　　　己○○
上列當事人間請求損害賠償事件，上訴人對於中華民國九十六年
三月十三日台灣高等法院台南分院第二審更審判決（九十五年度
重上更㈠字第二八號），提起上訴，本院判決如下：
    主  文
原判決關於駁回上訴人之其餘上訴暨該訴訟費用部分廢棄，發回
台灣高等法院台南分院。
    理  由
本件原審維持第一審所為命上訴人連帶給付被上訴人新台幣（下
同）五百四十九萬二千七百六十二元本息之判決（被上訴人逾此
部分之請求，已受敗訴判決確定），駁回上訴人對該部分判決之
上訴，無非以：被上訴人與上訴人乙○○（下稱乙○○）係小學
同學，民國九十一年五月三日在學校幫忙垃圾資源回收工作時，
乙○○於被上訴人不注意時，自被上訴人背後推其一下，致被上
訴人往前仆倒，臉部正面撞擊地面，造成頸椎挫傷併發脊髓神經
損傷及四肢癱瘓之重大傷害，目前呈極度肢體障礙狀態，四肢癱
瘓無法行動。乙○○因本件事故，經少年法庭裁定應予以訓誡，
並予以假日生活輔導確定等情，有目擊同學林○○、張○○、林
○等訪談紀錄、診斷證明書、重大傷病證明及身心障礙手冊、少
年法庭裁定等為憑據，堪信屬實。被上訴人受傷後，先後經過華
濟醫院、台北榮民總醫院、財團法人振興復健醫學中心、嘉義市
福音診所等多家醫院診治，上開各醫院治療記錄經函送成大醫院
二次鑑定，自九十一年五月三日受傷起算時間已四年半。依成大
醫院九十五年十二月間所為鑑定報告，認為被上訴人今後之改善
情況相當有限，其四肢癱瘓，上肢近端（肩膀及上臂）與手指握
力稍有進步；然上肢之其他部位之肌力（肘之伸及屈力、手腕伸
張力）無明顯改善，下肢之肌張力增大，為無力的後遺症，對復
健有不良影響。排尿與排便之功能不全，容易漏尿及解尿不完全
，日常生活需家人協助導尿及通便等情。被上訴人主張：伊受有
頸椎挫傷併發脊髓神經損傷及四肢癱瘓，極度肢體障礙狀態，四
肢癱瘓無法行動云云，堪以採信。查人體相當脆弱，突然推倒他
人，極易發生傷亡之結果，因此於玩耍時須注意安全，此係一般
常識，乙○○行為時係國小六年級學生，已受多年教育，必然知
悉上開基本常識，上訴人甲○○、丙○○（下稱甲○○、丙○○
）分別為乙○○之父母，對於乙○○有教養之義務，應於日常生
活中告知乙○○此等常識。乙○○應注意且能注意，竟疏未注意
安全，於玩耍時，自背後推倒他人，就其行為應有認識，而其因
而致被上訴人受有前開傷害，被上訴人所受傷害與乙○○之行為
間，有相當因果關係。華濟醫院固函稱：手術中發現被上訴人頸
椎第三到第五節，有軟骨骨瘤壓迫脊髓神經甚為嚴重，此瘤很難
取，因為此瘤很大，在脊椎腔內卡得很緊；此現象非當日跌倒所
致；被上訴人四肢完全癱瘓，無法自解大小便，頸部以下喪失痛
覺，係外力所造成的結果，惟原先存在的骨化性軟骨骨瘤會使脊
髓非常容易受傷云云。足見被上訴人本身於本件事故前，其頸椎
雖長有腫瘤，但如未受乙○○自後推其背部之外力加入，則不致
受如此嚴重之傷害，上訴人抗辯：被上訴人之傷害係其本身頸椎
長有腫瘤，壓迫神經所致，與其推撞無關云云，即非可採。被上
訴人雖曾先裝鬼臉欲嚇乙○○，然乙○○並未被嚇到，之後被上
訴人已超越乙○○往前繼續行進一小段路，此時乙○○突自後猛
推被上訴人背部，此項突擊行為，顯非被上訴人所能預見，不能
謂雙方當時仍處於遊戲狀態而阻卻違法不負侵權行為責任。被上
訴人受傷係因乙○○之行為所致，其間有相當之因果關係，乙○
○對於被上訴人所受損害，自應負賠償責任。甲○○、丙○○為
乙○○之法定代理人，既未舉證證明其對乙○○之監督並未疏懈
，或縱加以相當之監督，而仍不免發生損害，致乙○○傷害被上
訴人，依民法第一百八十七條第一、二項規定，甲○○、丙○○
應與乙○○負連帶賠償責任。被上訴人因本件傷害，計支出醫療
費用十四萬七千九百三十二元（含救護車費用），核屬治療上或
為到達治療處所之必要費用，扣除上訴人已付之五萬元，尚有九
萬七千九百三十二元未獲賠償，為上訴人所不爭。而被上訴人經
成大醫院鑑定其受傷及癒後情形，日常生活需家人協助導尿及通
便，以目前之醫療水準看來，往後改善相當有限。被上訴人主張
：伊受傷後終生無法工作，應堪採信。經以二十歲起工作並以法
定基本工資每月一萬五千八百四十元，年收入十九萬零八十元，
並依勞動基準法第五十四條第一項第一款規定勞工強制退休年齡
六十歲，計算其四十年工作期間，並參以被上訴人係於○○○年
○月○○○日出生，扣除距其成年工作時以七年八月二十二日，
按年利率五％複式霍夫曼計算法扣除中間利息，被上訴人減少勞
動能力之損害額為三百四十三萬六千三百二十三元。則被上訴人
請求給付無法工作損害為三百四十二萬八千八百七十一元應無不
合。又依被上訴人所受傷勢，目前均由其父母及家人輪流照顧，
雖未實際支出費用，但終身均須由親人照護，其得請求賠償此看
護費用。以財團法人天主教聖馬爾定醫院之看護工每日二千元，
被上訴人主張：每月至少支出看護費用一萬元云云，亦屬可採。
依九十一年台閩地區男性平均餘命之估計，尚有六十三‧二五年
，按年利率五％複式霍夫曼計算法扣除中間利息，被上訴人得請
求一次給付相當於看謢費用之金額為三百四十六萬八千七百零二
元。被上訴人事故發生時，年僅十二歲，年紀尚輕，正當人生起
步階段，因乙○○之行為造成四肢癱瘓，雙腳無法行動，須長期
以輪椅代步，無法自行排尿大便，雙手無法使力舉起，將來教育
、工作及婚姻生活均受嚴重影響，精神上自受有相當之痛苦。因
審酌被上訴人所受傷害甚重，甲○○八十九年申報所得總額為四
十八萬二千一百五十八元，有二筆投資，上訴人丙○○名下有房
地各一筆及車輛一部，乙○○則係學生，並無收入，被上訴人係
學生，無不動產等兩造之身分、地位財力及本件事故發生之原因
等一切情況，認以一百萬元為適當。另民法第二百十七條規定之
與有過失，係指非固有（非真正）意義之過失，並不以違反義務
為前提，係行為人對自己利益之維護照顧有所疏懈，故又稱為對
自己之過失。蓋因被害人在法律上並未負有不損害自己權益之義
務，但其既因自己疏懈釀成損害，與有責任，依公平原則，應依
其程度忍受減免賠償額之不利益，在於公平分配責任，即任何人
應承擔因自己行為所生的不利益，不能將之轉嫁於他人身上。又
身體損害之發生，和被害人本身身體之特殊體質或疾病相競合時
，於損害賠償訴訟，如認為損害之發生，從加害行為來看，顯然
超過通常該加害事故本身所可能造成之損害之態樣、程度，且該
損害之發生，係因加入被害人疾病或心理特徵，命加害人對全部
損害負賠償責任，就損害賠償負擔應公平分配顯失公平時，得類
推適用民法第二百十七條第一項規定，於損害額認定之際，得就
損害之擴大，斟酌被害人之疾病因素。查乙○○之行為，只是國
小男學童於下課時，常有之相互間之身體接觸遊戲，其情節並非
有何惡意。按諸一般常情，其所造成之損害，通常無非係四肢、
顏面皮肉傷或骨折脫臼，至多住院一周或休息數天即可回復，無
論如何亦不致造成終生癱瘓之程度。本件被上訴人於事故前，因
其本身身體即有頸椎第三到第五節有軟骨骨瘤壓迫脊髓神經甚為
嚴重，可知被上訴人之所以受如此嚴重傷害，不能謂其本身患有
上開特殊疾病無原因力存在。又此項原因力之存在，並不因被上
訴人是否知悉，或就該疾病之罹患有無過失，而有不同。經審酌
被上訴人就其因疾病所生之類似過失程度，應負三十％責任，即
應減輕上訴人三十％之賠償責任，方屬公允。被上訴人之損害金
額合計為七百八十四萬六千八百零三元，則其得請求上訴人連帶
賠償之金額為五百四十九萬二千七百六十二元。末按損害係因侵
權行為人之故意或重大過失所致者，依民法第二百十八條規定，
縱令該侵權行為人，因賠償致其生計有重大影響，亦不得減輕其
賠償金額，其不能以侵權行為人之無資力，即謂受害人不應請求
賠償。查乙○○之上開行為，係趁被上訴人不注意時，故意自被
上訴人背後推撞，致被上訴人重心不穩往前仆倒，造成上開傷害
，其行為應屬故意，其請求減輕其賠償金額，已無可採。甲○○
大學畢業，曾擔任銀行行員多年，丙○○高中畢業，雖先前在家
操持家務，但在子女成長後，非不可外出另謀工作，上訴人提出
不動產資料，其貸款金額非高，尚不足以證明因本件賠償將致其
生計因此受重大影響，則上訴人減輕賠償金額之請求，亦非有據
等詞，為其判斷之基礎。
惟按因侵權行為所發生之損害賠償請求權，以有故意或過失不法
侵害於他人權利，或故意以背於善良風俗之方法，加損害於他人
為成立要件。所謂故意係指行為人對於構成侵權行為之事實，明
知並有意使其發生或預見其發生，而其發生並不違背其本意而言
。查本件事故發生時，被上訴人、乙○○係小學同學，被上訴人
雖曾先裝鬼臉欲嚇乙○○，然乙○○並未被嚇到，之後被上訴人
已超越乙○○往前繼續行進一小段路，此時乙○○突自後猛推被
上訴人背部，致被上訴人往前仆倒，臉部正面撞擊地面受傷，為
原審確定之事實。果爾，以小學生相互之裝鬼臉或自後推背行為
，無非係彼此相互之意外驚嚇，如因此發生仆倒受傷之事實，通
常屬意外，難以認定其明知並有意使其發生或預見其發生，而其
發生並不違背其本意。乃原審未察，僅以本件被上訴人仆倒受傷
肇因於乙○○故意推背，即認定本件損害係乙○○故意所致，而
為不利於上訴人之論斷，未免疏率。而原審於論述與有過失時，
卻又謂本件事故只是國小男學童於下課時，常有之相互間之身體
接觸遊戲，其情節並非有何惡意云云，更難謂其理由無前後矛盾
之違法。其次，被上訴人於事故發生前，其本身即有頸椎第三到
第五節有軟骨骨瘤壓迫脊髓神經甚為嚴重，在脊椎腔內卡得很緊
，成大醫院亦認為被上訴人之瘤的確相當大且有脊髓壓迫的情況
，依據重腫瘤之特性推測，若持續未就醫有可能會逐漸雙下肢癱
瘓失禁等情形，若就醫尚須考慮壓迫範圍，手術風險仍可能相當
的後遺症。被上訴人之所以受如此嚴重傷害，不能謂其本身患有
上開特殊疾病無原因力存在，亦為原審認定之事實。若此，上訴
人一再辯稱：被上訴人之傷害係本身頸椎長有腫瘤，壓迫神經，
被上訴人之癱瘓係腫瘤引致，與其推撞無關云云，即非全然無據
。原審既認定被上訴人本身頸椎第三到第五節軟骨骨瘤因素，對
其所受之傷害有原因力，惟就其程度若干，卻未命鑑定，即認應
減輕上訴人三十％之賠償責任，且未於理由項下說明其依據所在
，亦難謂無判決不備理由之違法。上訴論旨，指摘原判決對其不
利部分為不當，求予廢棄，非無理由。
據上論結，本件上訴為有理由。依民事訴訟法第四百七十七條第
一項、第四百七十八條第二項，判決如主文。
中    華    民    國  九十六  年    七    月  二十六  日
                      最高法院民事第六庭
                          審判長法官  許  朝  雄  
                                法官  鄭  玉  山  
                                法官  吳  麗  女  
                                法官  袁  靜  文  
                                法官  吳  謀  焰  
      本件正本證明與原本無異
                                      書  記  官  
中    華    民    國  九十六  年    八    月    七    日
                                                H